【裁判字號】    94,訴,809
【裁判日期】    950322
【裁判案由】    分割共有物
【裁判全文】
臺灣彰化地方法院民事判決               94年度訴字第809號
原      告  丙○○
訴訟代理人  甲○○
被      告  丁○○
訴訟代理人  李淵源律師
複 代理 人  戊○○
被      告  乙○○
上列當事人間請求分割共有物事件，本院於民國95年3月8日言詞
辯論終結，判決如下：
    主      文
兩造共有坐落彰化縣田尾鄉○○段967地號、地目田、面積3,741
平方公尺土地，分割如附圖所示方案二，即編號Ａ部分面積1,19
2平方公尺土地分歸原告取得，編號Ｂ部分面積964平方公尺土地
分歸被告莊添鏜取得，編號Ｃ部分面積1,585平方公尺土地分歸
被告乙○○取得。
訴訟費用由兩造按附表所示比例負擔。
    事實及理由
一、原告主張：
  (一)坐落彰化縣田尾鄉○○段967地號、地目田、面積3,741平方
    公尺土地（以下簡稱系爭土地）係兩造共有，應有部分詳如
    附表所示，並無因物之使用目的不能分割或訂有不分割之期
    限等情形。又系爭土地係民國89年1月4日前共有之耕地，依
    農業發展條例第16條第1項第4款規定亦得分割。茲因兩造未
    能協議分割，爰依民法第823條第1項、第824條等規定，請
    求判決分割系爭土地。
  (二)分割方法無論依附圖所示方案一或方案二分割，均顧及原告
    分管位置，對原告並無影響等語。
二、被告辯稱：
  (一)被告莊添鏜部分：
    被告莊添鏜提出之方案一，已考量各共有人使用位置，分割
    後地上物大致可以保留，且各共有人均有出路對外聯絡。至
    於被告乙○○所提之方案二，未考量共有人之使用位置，且
    地上物將來拆除大半，可謂損人不利己等語。
  (二)被告乙○○部分：
    如依方案二分割，各共有人均有出路對外聯絡，至於依方案
    一分割，唯獨原告及被告莊添鏜二人出入方便而已，因系爭
    土地與西側順圳巷高度落差近3公尺，出入極為困難不便，
    故以方案二對全體共有人最公平有利等語。
三、原告主張系爭土地為兩造所共有，應有部分詳如附表所示，
    並無因物之使用目的不能分割或訂有不分割期限等情形，兩
    造復未能達成分割之協議等語，業據原告提出土地登記謄本
    、地籍圖謄本為證，且為被告所不爭執，自堪信原告此部分
    之主張為真實。
四、按「各共有人，得隨時請求分割共有物。」、「分割之方法
    ，不能協議決定者，法院得因任何共有人之聲請，命為下列
    之分配：一以原物分配於各共有人‧‧‧」、「每宗耕地分
    割後每人所有面積未達0.25公頃者，不得分割。但有下列情
    形之一者，不在此限：‧‧‧本條例中華民國89年1月4日修
    正施行前之共有耕地，得分割為單獨所有。‧‧‧」，民法
    第823條第1項、第824條第2項第1款及農業發展條例第16 條
    第1項第4款分別定有明文。經查，系爭土地於89年1月4日農
    業發展條例修正施行前，已為兩造所共有，此有上開土地登
    記謄本附卷足憑，而又爭土地並無因物之使用目的不能分割
    或訂有不分割期限等情形，兩造復未能達成分割之協議，業
    如前述，是原告本於共有人之分割請求權，訴請判決分割，
    核與前開規定並無不合，應予准許。
五、經查：系爭土地北半部由原告使用，其上並搭建面積9平方
    公尺之磚造倉庫，西南邊由被告乙○○使用，並搭建雞舍棚
    架、磚造及鐵皮造房舍使用，東南邊由被告莊添鏜使用，並
    搭建雞舍棚架使用，又系爭土地之東、西、北方均面臨順圳
    巷，系爭土地之地勢低於西側之順圳巷，高低落差約3公尺
    左右，與北側及東側之順圳巷則無明顯之高低落差，南方則
    毗鄰他人土地，原告可經由北側之順圳巷對外聯絡，被告則
    由東側之順圳巷對外聯絡等情，業經本院會同彰化縣北斗地
    政事務所派員履勘現場屬實，並分別製作勘驗筆錄及土地複
    丈成果圖附卷，復有現場照片及聯外道路示意圖等附卷足憑
    。經核被告莊添鏜所提方案一，雖已顧及共有人之使用現狀
    ，惟若依該方案分割，分割後僅原告及被告莊添鏜出入便利
    而已，被告乙○○將無法繼續經由東側之順圳巷對外聯絡，
    僅能經由西側之順圳巷通行，惟因該處地勢存有3公尺之落
    差，日後猶須支付相當之道路建設或改良費用，顯然依此方
    案分割，各共有人僅形式上按應有部分之比例分割而已，惟
    其分得土地之價值顯不相當，原告及被告莊添鏜就此部分，
    並未提出補償方案，足見此案並非公允之分割方法，尚難採
    取。至於被告乙○○所提方案二，系爭土地上之雞舍棚架於
    分割後雖有部分將拆除，然該棚架外觀較陳舊，經濟價值較
    低，縱予拆除，並無礙於社會經濟之安定，自毋庸遷就該棚
    架之必要，且依該方案分割，各共有人均無須支付道路建設
    或改良費用，即可分別經由北側及東側之順圳巷對外聯絡，
    凡此足認此方案係較公平適當之分割方法，堪予採取，爰依
    兩造應有部分之比例，判決分割如主文第一項所示。
六、本件分割共有物事件，如由敗訴之被告負擔訴訟費用顯失公
    平，爰命勝訴之原告負擔一部分訴訟費用。
七、本件判決之基礎已臻明確，兩造其餘攻擊防禦方法，於判決
    結果不生影響，毋庸一一論列，併此敘明。
八、訴訟費用負擔之依據：民事訴訟法第80條之1、第85條第1項
    。
中    華    民    國    95    年    3    月    22     日
                  民事第一庭    法      官  陳正禧
上正本證明以原本無異。
如對判決上訴，應於判決送達後20日內向本院提出上訴狀。
                                法院書記官  王宣雄
中    華    民    國    95    年    3     月    24    日
附表：
┌──┬───┬─────────────┬────────┐
│編號│共有人│彰化縣田尾鄉○○段967地號 │訴訟費用分擔比例│
│    │      │土地之應有部分            │                │
├──┼───┼─────────────┼────────┤
│ １ │丙○○│4418分之1408              │同左            │
├──┼───┼─────────────┼────────┤
│ ２ │莊添鏜│4418分之1138              │同左            │
├──┼───┼─────────────┼────────┤
│ ３ │乙○○│4418分之1872              │同左            │
└──┴───┴─────────────┴────────┘
附圖：


司法院資訊處製作；財團法人民間司法改革基金會備份。
